最　高　行　政　法　院　判　決
　　　　　　　　　　　　　　　　　　 96年度判字第01575號
上　訴　人　甲○○
被 上訴 人　臺北縣政府
代　表　人　乙○○　　　　送達處所同上
上列當事人間因返還公法上不當得利事件，上訴人對於中華民國
95年8月15日臺北高等行政法院93年度簡更一字第18號判決，提
起上訴，本院判決如下：
　　主  文
上訴駁回。
上訴審訴訟費用由上訴人負擔。
　　理  由
一、按對於適用簡易程序之裁判提起上訴，須經本院許可，且該
    許可以訴訟事件所涉及之法律見解具有原則性者為限，行政
    訴訟法第235條定有明文。所謂法律見解具有原則性，係指
    該事件所涉及之法律問題意義重大，而有加以闡釋之必要情
    形而言；如對行政命令是否牴觸法律所為之判斷，或就同類
    事件高等行政法院所表示之見解相互牴觸，有由本院統一法
    律上意見或確認其意見之必要情形屬之。
二、本件上訴人上訴意旨略以：按行政程序法第110條第1項規定
    ，行政處分之生效並不以公告為要件，原判決竟認本件第1
    次、第2次複估並未公告、而不生異議期間及公告確定問題
    ，顯已違背上開行政程序法之規定。另原判決既認上訴人已
    依第2次複估金額與原查估之補償費金額補發差額並拆遷完
    畢，顯見原判決亦已認定被上訴人已將第2次複估通知上訴
    人，否則上訴人如何得知可領取補償金？是上訴人於收受處
    分後未提出異議，依司法院釋字第110號解釋，被上訴人即
    不得逕自廢棄。又原判決既認「第3次複估金額實有撤銷前
    次複估行政處分中溢領部分之意思」，本件即屬撤銷「第2
    次複估」授益行政處分之情形，依司法院釋字第525號解釋
    及行政程序法第117條規定，自應對上訴人之信賴利益予以
    保護。原判決竟認本件無信賴保護原則之適用，顯屬違法。
    另本件上訴人領取之補償金雖較原查估公告為高，惟仍低於
    第2次複估所定之金額。原判決竟誤以第3次複估金額與原查
    估公告所定之金額比較，而得出「對上訴人仍屬有利」之結
    論，亦有違誤。而上開各節涉及行政程序法第110條、第117
    條及司法院釋字第110號、第525號解釋等適用問題，均具原
    則上重要性，本件上訴應予許可。為此，請求廢棄原判決，
    並駁回被上訴人在第一審之訴及假執行之聲請等語。
三、被上訴人則以：按行政行為有撤銷前次行政處分之意思，則
    不論是明示或默示，皆屬撤銷之行政處分。被上訴人民國（
    下同）85年1月12日85北府工土字第7810號函有撤銷前次複
    估行政處分之意思，自具有行政處分之性質。次按行政程序
    法該法施行前對於違法之行政處分，依本院83年判字第151
    號判例，認對於違法之授益行政處分，以允許原處分機關於
    不違背信賴利益原則下，行使撤銷權，並無行使期限之限制
    。是本件被上訴人於85年發函撤銷前次行政處分之行為並無
    違誤。且就溢領部分而言，第2次複估處分已經第3次複估處
    分變更，上訴人受領之法律上原因已不存在，成立公法上不
    當得利。且上訴人不當得利之金額係以第2次複估金額減去
    第3次複估金額計算之，上訴人應自起訴狀繕本送達翌日起
    按年息5%計付利息予被上訴人。另按上訴人所受利益即受領
    溢領之補償費為金錢，具有高度可替代性，一旦歸入其財產
    內，縱因日常生活支用補償費，因免除其他金錢支用，受領
    溢領部分之給付，實際上獲致財產總額之增加，且發放補償
    費並非信賴保護之目的，所有權人未證明有規劃使用該補償
    費而受有信賴利益，尚無信賴保護原則之適用。綜上所述，
    上訴人之上訴無理由，應予駁回等語，資為抗辯。
四、原判決以：查被上訴人所為多次複估補償金額，乃就徵收上
    訴人之建築物應發補償費之特定具體事件所為之決定，並已
    通知補償對象之上訴人而對外發生核定補償費之效果，均為
    行政處分。雖複估程序於法不合，但並非無效，在未經撤銷
    前，其效力仍然存在。其中第3次複估金額以85年1月12日85
    北府工土字第7810號函，通知上訴人溢領補償費新臺幣（下
    同）171,624元（即已領第2次複估金額與準據之第3次複估
    金額之差額），有撤銷前次複估行政處分中溢領部分之意思
    ，是上訴人受領該溢領部分所依據之行政處分已不存在，從
    形式上論，受領該部分之「法律上原因」已不存在，被上訴
    人主張上訴人溢領該部分之補償費成立公法上不當得利，即
    非無據。又查上訴人受領溢領部分之補償費為金錢，具有高
    度可替代性及普遍使用性，一旦領取歸入上訴人之財產內，
    難以判斷其已不存在，且上訴人領取後總財產增加，縱因日
    常生活支用一空，對應免除其他金錢支用，受領溢領部分之
    給付，實際上獲致財產總額之增加現尚存在。是上訴人雖抗
    辯溢領補償費已花用一空，法律上論斷其所受溢領部分之利
    益仍然存在，自不得以利益不存在而免負返還之責。況上訴
    人受領溢領部分之原因，為被上訴人第2次複估之行政處分
    ，該部分之行政處分已經撤銷，從形式上論，受領該部分之
    法律上原因已不存在而成立公法上不當得利，業如前述。學
    說上多認成立公法上不當得利，不因利益不存在而免返還責
    任（本院95年4月份庭長法官聯席會議參照）。上訴人若主
    張有信賴利益，應就被上訴人第3次複估及被上訴人85年1月
    12日85北府工土字第7810號行政處分提出異議，該行政處分
    既經確定，上訴人溢領部分即屬不當得利，與信賴利益保護
    原則無涉。綜上所述，被上訴人主張上訴人受領溢領補償費
    171,624元成立公法上不當得利，請求上訴人如數返還，並
    請求自起訴狀繕本送達翌日起至清償日止按年息百分之5計
    算之利息，即屬正當，應予准許。
五、本院查：(一)、本件為簡易事件，依前揭行政訴訟法第235條
    規定，以該訴訟事件所涉及之法律見解具有原則性，並經本
    院許可者，始得提起上訴。被上訴人因辦理省道臺15線0k＋
    000～6k＋626段道路拓寬工程，拆遷上訴人所有坐落用地內
    之建築物，前經被上訴人核定應核發補償費，經公告確定後
    發放並拆遷完畢。嗣因被上訴人又先後再作三次複估。惟歷
    次查估及複估結果，所估補償費又均不相同。被上訴人乃以
    85年1月12日85北府工土字第7810號函通知上訴人應返還溢
    放之補償費（即第2次複估與第3次複估之差額）171,624元
    ，惟上訴人未於期限內返還，被上訴人遂送臺北縣地價評議
    委員會暨標準地價評議委員會（下稱地價評議委員會）評議
    決議以最後一次（即第3次）複估之金額為準。被上訴人遂
    提起行政訴訟，經臺北高等行政法院90年度訴字第1817號判
    決將被上訴人之訴駁回，被上訴人提起上訴，經本院93年度
    判字第200號判決，將上開判決廢棄，發回臺北高等行政法
    院更為審理，改判上訴人應給付被上訴人171,624元，及自9
    0年7月25日起至清償日止，按年息百分之5計算之利息。上
    訴人不服，遂提起本件上訴。上訴人主張本件涉及行政程序
    法第110條、第117條及司法院釋字第110號、第525號解釋等
    適用問題，均具原則重要性等語，聲請本院許可其上訴，尚
    無不合，且第一審法院就相同事件有不同見解，有由本院統
    一法律見解之必要，故本院許可其上訴，合先敘明。(二)、本
    件被上訴人為多次複估補償金額，乃就徵收上訴人之建築物
    應發補償費之特定具體事件所為之決定，並已通知補償對象
    之上訴人而對外發生核定補償費之效果，均為行政處分。雖
    歷次複估均未公告，程序尚有未合，惟並非無效，在未經撤
    銷前，其效力仍然存在。其中第3次複估金額係以85年1月12
    日85北府工土字第7810號函，通知上訴人溢領補償費171,62
    4元（第2次複估金額與準據之第3次複估金額之差額），有
    撤銷前次複估行政處分中溢領部分之意思，是上訴人受領該
    溢領部分之依據已不存在，被上訴人主張上訴人領取該部分
    之補償費成立公法上不當得利，即非無據等情，業經原判決
    敘明得心證之事由在案。按被上訴人撤銷前次複估處分部分
    金額，對公益並無危害，亦無行政程序法第117條第2款之情
    形，故被上訴人所為撤銷行為，尚無不合。該部分處分既經
    撤銷，上訴人即無法律上原因受領該部分補償費，是以原判
    決以本件合於不當得利之要件而准許被上訴人之請求，適用
    法規自無不合。(三)、依原審判決意旨，並未認定系爭行政處
    分不生效力，亦未指明系爭處分尚未確定，從而上訴意旨以
    ：依行政程序法第110條第1項規定，行政處分之生效並不以
    公告為要件，原判決竟認本件第1、2次複估並未公告、而不
    生異議期間及公告確定問題，顯已違背上開行政程序法之規
    定云云，加以爭執，尚屬誤解而無足取。(四)、又按違法之行
    政處分於確定後，原則上原處分機關得依職權為全部或一部
    之撤銷，為行政程序法第117條所明定。另按「需用土地人
    及土地所有人對於被徵收土地之應補償費額，均未表示異議
    者，主管地政機關不得援用土地法第247條逕自廢棄原公告
    之估定地價，而提交標準地價評議委員會評定之。」固為司
    法院釋字第110號解釋文第1項所載。惟查，本件被上訴人係
    依未依法公告之第1次及第2次複估之補償標準發放予上訴人
    ，並非依最初查估公告補償金額發放予上訴人，故被上訴人
    85年1月12日85北府工土字第7810號函，通知上訴人溢領補
    償費171,624元，係撤銷第2次複估部分金額（即第2次複估
    金額與準據之第3次複估金額之差額），並非撤銷廢棄原公
    告補償價額，已與司法院釋字第110號第1項解釋文所指情形
    有所不同。且被上訴人於第3次複估後，以85年1月12日85北
    府工土字第7810號函通知上訴人返還溢領補償費171,624元
    ，因上訴人置之不理後，難謂上訴人對第3次複估金額無異
    議，被上訴人始提交地價評議委員會評定補償金額，核與上
    引司法院解釋文第1項意旨尚無違。上訴意旨復以：本件有
    司法院釋字第110號解釋之適用，原判決違背該號解釋意旨
    云云，亦屬誤解，而不足採。原判決雖疏未就上訴人此部分
    主張敘明不可採之理由，但因與判決結果不生影響，仍難遽
    認原判決有違背法令情事。(五)、末查被上訴人撤銷上訴人溢
    領補償費之原處分，上訴人並未聲明不服，該處分效力仍存
    在，上訴人無法律上原因而受利益，應成立不當得利之法律
    關係，已詳如前述。自無使上訴人產生信賴關係，上訴人亦
    未舉證其有任何因信賴關係而受損害，亦即上訴人並無信賴
    表現，是以上訴人主張信賴保護原則，亦嫌無據而無足取。
    (六)、綜上所述，本件原判決認上訴人溢領系爭補償費171,62
    4元成立公法上不當得利，從而判命上訴人如數返還被上訴
    人，及自90年7月25日起至清償日止按年息百分之5計算之法
    定遲延利息，自屬於法有據。上訴人對於業經原判決詳予論
    述不採之事由再予爭執，核屬法律上見解之歧異，要難謂為
    原判決有違背法令之情形。本件上訴意旨，猶執前詞，指摘
    原判決違誤，求予廢棄，為無理由，應予駁回。又本件被上
    訴人於原審並未聲請假執行，原判決亦未為假執行之宣告，
    上訴人向本院聲明請求駁回被上訴人在原審假執行之聲請，
    應係誤植，合此敘明。
六、據上論結，本件上訴為無理由，爰依行政訴訟法第255條第1
    項、第98條第1項前段，判決如主文。
中　　華　　民　　國　　96　　年　　8　　 月　　30　　日
                  第三庭審判長法  官　劉　鑫　楨
                              法  官  陳　秀　美
                              法  官　侯　東　昇
                              法  官　劉　介　中
                              法  官　戴　見　草
以  上  正  本  證  明  與  原  本  無  異
中　　華　　民　　國　　96　　年　　8　　 月　　30　　日
　　　　　　　　　　　　　　　書記官　王　史　民
